【裁判字號】    95,交訴,277
【裁判日期】    951221
【裁判案由】    業務過失致死
【裁判全文】
臺灣臺中地方法院刑事判決             95年度交訴字第277號
公  訴  人  臺灣臺中地方法院檢察署檢察官
被      告  乙○○
上列被告因業務過失致死案件，經檢察官提起公訴（九十五年度
偵字第二五三六八號），被告於準備程序就被訴事實為有罪之陳
述，本院合議庭裁定由受命法官獨任進行簡式審判程序，並予判
決如下：
    主    文
乙○○從事業務之人，因業務上之過失致人於死，處有期徒刑陸
月，如易科罰金，以銀元佰元即新臺幣玖佰元折算壹日。
    犯罪事實
一、乙○○為豐原汽車客運股份有限公司（下稱豐原客運公司）
    之司機，以駕駛營業大客車載運乘客為業，為從事駕駛業務
    之人；其於民國九十五年六月二十一日上午七時四十分許，
    駕駛豐原客運公司所有車牌號碼ＦＲ－五四八號營業大客車
    ，沿臺中縣和平鄉臺八線由谷關往東勢方向行駛，行經臺八
    線一九‧五公里處之下坡路段時，原應注意行車速度，應依
    標誌或標線之規定，不得超速行駛；若無速限標誌或標線時
    ，汽車行經設有彎道、坡路、狹路、狹橋、隧道、學校、醫
    院標誌之路段、道路施工路段、泥濘或積水道路、無號誌之
    交岔路口及其他人車擁擠處所，或因雨霧致視線不清或道路
    發生臨時障礙，均應減速慢行，作隨時停車之準備；且行駛
    時應注意車前狀況，並隨時採取必要之安全措施，而依當時
    天候晴，為日間自然光線，路面鋪設柏油且乾燥、無缺陷等
    情形，並無不能注意之情事，竟疏未注意車前狀況，並以時
    速六十餘公里之速度超速行駛，且行經彎道時，未能減速慢
    行，作隨時停車之準備，適對向有傅文欽駕駛車牌號碼ＯＷ
    －二九二三號自用小貨車，沿臺中縣和平鄉臺八線由東勢往
    谷關方向行駛，亦疏未注意車前狀況及未遵守汽車在雙向二
    車道行駛時，應在遵行車道內行駛，在劃有分向限制線之路
    段，不得駛入來車之車道內之規定，因為閃避路旁施工標誌
    ，貿然駛入乙○○所行駛之車道內，乙○○因超速行駛，且
    於彎路未減速而煞停閃避不及，旋乙○○所駕駛之前揭豐原
    客運公司營業大客車之前車頭即與傅文欽所駕駛上開自用小
    貨車之右前車頭在乙○○所行駛之車道上相互撞擊，致傅文
    欽因而受有顏面部碎裂骨折、出血與頭部外傷等傷害，經送
    醫急救仍不治死亡。嗣乙○○於車禍後，即主動報警處理，
    且在有偵查權限之警察機關尚未發覺犯罪前，留在現場並主
    動向據報前來處理，有偵辦犯罪職務之臺中縣警察局和平分
    局警員彭惠國坦承肇事，且自願接受裁判。
二、案經臺灣臺中地方法院檢察署檢察官據報相驗後，自動檢舉
    簽分偵辦。
    理    由
一、上揭事實，迭據被告乙○○於本院訊問時坦承不諱，核與證
    人即目擊現場車禍狀況之大客車車上乘客彭黃春梅於警詢時
    證述之情節相符（見相驗卷第一一頁），並經被害人傅文欽
    之弟傅文章於警、偵訊指陳在卷（見相驗卷第七頁至第八頁
    、第二六頁），復有道路交通事故現場圖、道路交通事故調
    查報告表（一）、（二）、現場照片四張與豐原客運公司前
    揭營業大客車行車車速紀錄在卷足佐（見相驗卷第一二頁至
    第一四頁、第二二頁至第二三頁、第二一頁）。而被害人傅
    文欽經送東勢鎮農會附設農民醫院急救後，仍因本件車禍所
    致顏面部碎裂骨折、出血與頭部外傷等傷害，而於九十五年
    六月二十一日上午八時五分死亡，亦有東勢鎮農會附設農民
    醫院病歷摘要一紙及經檢察官督同檢驗員相驗屬實，製有相
    驗筆錄、相驗屍體證明書、驗斷書在卷可憑（見相驗卷第一
    八頁、第二四頁至第二六頁、第二九頁至第三六頁反面）。
    按行車速度，依速限標誌或標線之規定，無速限標誌或標線
    者，應依下列規定：二、行經設有彎道、坡路、狹路、狹橋
    、隧道、學校、醫院標誌之路段、道路施工路段、泥濘或積
    水道路、無號誌之交岔路口及其他人車擁擠處所，或因雨霧
    致視線不清或道路發生臨時障礙，均應減速慢行，作隨時停
    車之準備；另汽車行駛時，駕駛人應注意車前狀況，並隨時
    採取必要之安全措施，道路交通安全規則第九十三條第一項
    第二款及第九十四條第三項均分別定有明文，被告既領有駕
    駛執照，對上開規定，自應知之甚詳，並為被告應行注意之
    事項，而本件車禍發生當時，現場係天候晴，為日間自然光
    線，路面鋪設柏油且乾燥、無缺陷等情，為前開道路交通事
    故調查表（一）所明載，被告自承其意識清楚，所駕車輛機
    件正常，並無不能注意之情事，詎其竟疏未注意車前狀況，
    並以時速六十餘公里之速度超速行駛（依上揭道路交通事故
    調查表之記載，該路段速限為時速五十公里），且行經彎道
    時，未能減速慢行，作隨時停車之準備，其駕車行為違反上
    開行車規定，自有過失，甚為明確。而本件車禍經送請臺灣
    省臺中縣區車輛行車事故鑑定委員會鑑定結果，亦認「乙○
    ○駕駛營業大客車，附載乘客十餘人行經肇事地段彎道、施
    工地點、坡路處所，且明知肇事路段附近東勢往谷關方向車
    道旁路基已有掏空，行經肇事路段未注意車前狀況謹慎行駛
    ，未減速慢行，致發現對向駛來自用小貨車煞車可能偏往營
    業大客車行駛之車道時，營業大客車雖緊急煞車仍防範不及
    ，於煞車一段距離後撞上自用小貨車，並經自用小貨車撞擊
    後退並調頭，營業大客車再偏往右側山壁處始停。本會委員
    認為本件車禍乙○○有違反道路交通安全規則第九十三條第
    一項第二款及第九十四條第三項等規定，有肇事責任」，有
    該鑑定委員會九十五年十月十八日中縣鑑字第０九五五五０
    三三二六號函所附分析意見一份在卷可按（見相驗卷第五四
    頁至第五六頁），適同於本院前揭認定，益足為證。另被害
    人傅文欽因此車禍受有顏面部碎裂骨折、出血與頭部外傷等
    傷害，，經送醫急救後，延至九十五年六月二十一日上午八
    時五分死亡，已見前述，被告之過失駕駛行為與被害人傅文
    欽之死亡結果間，具有相當因果關係，亦足認定。雖被害人
    傅文欽於本件車禍駕駛自用小貨車，亦有疏未注意車前狀況
    及違反汽車在雙向二車道行駛時，應在遵行車道內行駛，在
    劃有分向限制線之路段，不得駛入來車之車道內規定之情形
    ，惟此僅屬被害人傅文欽對車禍之發生與有過失，仍難免除
    被告於本件肇事之過失責任。綜此，本件事證已臻明確，被
    告犯行洵堪認定。
二、被告乙○○行為後，刑法及刑法施行法業於九十四年二月二
    日經總統以華總一義字第０九四０００一四九０一號令修正
    公布，並於九十五年七月一日施行。按行為後法律有變更者
    ，適用行為時之法律，但行為後之法律有利於行為人者，適
    用最有利於行為人之法律，現行刑法第二條第一項定有明文
    。此條規定乃與刑法第一條罪刑法定主義契合，而貫徹法律
    禁止溯及既往原則，係規範行為後法律變更所生新舊法律比
    較適用之準據法，是刑法第二條本身雖經修正，但刑法第二
    條既屬適用法律之準據法，本身尚無比較新舊法之問題，應
    一律適用裁判時之現行刑法第二條規定以決定適用之刑罰法
    律，先予辨明。又以本次刑法修正之比較新舊法，應就罪刑
    有關之共犯、未遂犯、想像競合犯、牽連犯、連續犯、結合
    犯，以及累犯加重、自首減輕暨其他法定加減原因（如身分
    加減）與加減例等一切情形，本於統一性及整體性原則，綜
    其全部罪刑之結果而為比較，亦有最高法院九十五年度第八
    次刑庭會議決議可資參照。是按：
（一）刑法第二百七十六條第二項之業務過失致死罪，法定刑得
      併科處銀元三千元以下罰金，據修正後刑法施行法增訂第
      一條之一：「中華民國九十四年一月七日刑法修正施行後
      ，刑法分則編所定罰金之貨幣單位為新臺幣。九十四年一
      月七日刑法修正時，刑法分則編未修正之條文定有罰金者
      ，自九十四年一月七日刑法修正施行後，就其所定數額提
      高為三十倍。但七十二年六月二十六日至九十四年一月七
      日新增或修正之條文，就其所定數額提高為三倍」及刑法
      第三十三條第五款修正為：「主刑之種類如下：五、罰金
      ：新臺幣一千元以上，以百元計算之」等規定，是依修正
      後之法律，刑法第二百七十六條第二項之業務過失致死罪
      所得併科處之罰金刑最高為新臺幣九萬元（三千元三十
      ）、最低為新臺幣一千元；然依被告乙○○行為時之刑罰
      法律，即罰金罰鍰提高標準條例第一條前段規定之提高倍
      數十倍及刑法第三十三條第五款規定之罰金最低額一元計
      算，該罪所得併科之罰金刑最高為銀元三萬元，最低額為
      銀元一元，若換算為新臺幣，最高額雖與新法同為新臺幣
      九萬元，然最低額僅為新臺幣三元。因此，比較上述修正
      前、後之刑罰法律，自應以被告行為時關於併科處罰金刑
      之法律較有利於被告。
（二）關於被告自首之問題，修正前刑法第六十二條規定「對於
      未發覺之罪自首而受裁判者，減輕其刑。但有特別規定者
      ，依其規定」，修正後刑法第六十二條則規定「對於未發
      覺之罪自首而受裁判者，得減輕其刑。但有特別規定者，
      依其規定」，此項變動影響行為人之刑罰法律效果，自屬
      刑法第二條第一項之「法律變更」。本件被告乙○○自首
      之時間為新修正刑法生效前之九十五年六月二十一日，自
      應為新舊法比較，經比較新舊法結果，因修正前舊法規定
      為「必減」其刑，較有利於行為人，即新法之規定對於被
      告並無較為有利之情形，是依修正後刑法第二條第一項前
      段之規定，應適用被告行為時之法律，即應適用修正前刑
      法第六十二條之規定，減輕被告之刑。
（三）綜合上述各條文修正前、後之比較，揆諸前揭最高法院決
      議及修正後刑法第二條第一項前段、但書規定之「從舊從
      輕」原則，因被告乙○○所犯刑法第二百七十六條第二項
      之業務過失致死罪，依修正前刑法第三十三條第五款規定
      ，其法定得予併科處之罰金刑最低額度較低，且修正前刑
      法關於符合自首要件係規定為必減，綜其全部罪刑之比較
      ，自應一體適用被告行為時之法律，即修正前刑法之相關
      規定及罰金罰鍰提高標準條例第一條前段、修正前罰金罰
      鍰提高標準條例第二條規定，予以論處。
三、按刑法上所謂業務，係指個人基於其社會地位繼續反覆所執
    行之事務，其主要部分之業務固不待論，即為完成主要業務
    所附隨之準備工作與輔助事務，亦應包括在內，此有最高法
    院七十一年臺上字第一五五０號判例意旨可供參照。本件被
    告乙○○於車禍事故發生時，領有職業大客車駕照，擔任豐
    原客運公司之大客車司機，以駕車載客運輸為業，已經被告
    供述在卷及有汽車駕駛執照附卷可憑（見相驗卷第五頁、第
    二０頁），揆諸前揭最高法院判例意旨，被告駕駛上開營業
    大客車而在道路上行駛，反覆執行此等事務，自屬以駕駛為
    業務之人，是核被告所為，係犯刑法第二百七十六條第二項
    之業務過失致死罪。另被告於車禍發生後，主動報警處理，
    且留在現場，向前來處理之臺中縣警察局和平分局警員彭惠
    國坦承肇事，自願接受裁判等情，業經被告供陳在案（見相
    驗卷第五頁至第六頁，本院卷第二０頁），並有前開道路交
    通事故調查報告表（二）載明被告肇事後並未逃逸之情與臺
    中縣警察局和平分局道路交通事故肇事人自首情形紀錄表可
    憑（見相驗卷第一四頁、第一九頁），被告係對於未發覺之
    罪自首而受裁判，應依修正前刑法第六十二條前段之規定，
    減輕其刑。爰審酌被告之素行，其於本件車禍之過失程度，
    且因本件車禍導致被害人傅文欽傷重不治死亡，其所侵害者
    係他人之生命法益，為個人法益中之最重要者，被告犯罪所
    生損害難謂輕微；並參諸被害人傅文欽於本件車禍駕駛前揭
    自用小貨車，亦有疏未注意車前狀況及違反汽車在雙向二車
    道行駛時，應在遵行車道內行駛，在劃有分向限制線之路段
    ，不得駛入來車之車道內規定之情形而與有過失，被告肇事
    後迄今未能與被害人傅文欽之家屬達成和解，以金錢稍事彌
    補渠等痛失親人之精神傷害，被告犯後終能坦認自己確有過
    失之犯罪後態度，暨檢察官於起訴書中所陳具體求刑之刑度
    範圍等一切情形，量處如主文所示之刑，並依修正前刑法第
    四十一條第一項前段及原罰金罰鍰提高標準條例第二條之規
    定，諭知易科罰金之折算標準〔按涉及法院裁量權行使者，
    需於裁量權行使時，方有比較適用之問題，如易科罰金、易
    服勞役、緩刑、保安處分之宣告。故就一般綜合罪刑之結果
    而為比較，以決定罪刑之適用時，不需就易科罰金等列為比
    較，必迨已決定為緩刑、保安處分之宣告，或所處之刑得易
    科罰金或易服勞役時，始就各該緩刑、易科罰金等部分決定
    其適用標準。本件被告犯罪時之刑法第四十一條係規定「犯
    最重本刑為五年以下有期徒刑以下之刑之罪，而受六月以下
    有期徒刑或拘役之宣告，因身體、教育、職業、家庭之關係
    或其他正當由，執行顯有困難者，得以一元以上三元以下（
    按：業經修正前罰金鍰提高標準條例第二條提高一百倍）折
    算一日，易科罰金。但確因不執行所宣告之刑，難收矯正之
    效或難以維持法秩序者，不在此限。」；嗣於九十四年二月
    二日經修正公布，並於九十五年七月一日施行，新刑法第四
    十一條修正為「犯最重本刑為五年以下有期徒刑以下之刑之
    罪，而受六個月以下有期徒刑或拘役之宣告者，得以新臺幣
    一千元、二千元或三千元折算一日，易科罰金。但確因不執
    行所宣告之刑，難收矯正之效，或難以維持法秩序者，不在
    此限。」，上開法律既有變更，經比較行為時法及裁判時法
    後，以行為時之修正前刑法關於易科罰金之規定對被告較為
    有利，依刑法第二條第一項前段之規定，自應適用修正前刑
    法第四十一條第一項前段規定，就對被告所處有期徒刑諭知
    易科罰金之折算標準，且無庸與前開之新舊刑法規定為綜合
    之比較〕。
據上論斷，應依刑事訴訟法第二百七十三條之一第一項、第二百
九十九條第一項前段，刑法第二條第一項前段、第二百七十六條
第二項、修正前刑法第六十二條前段、第四十一條第一項前段，
罰金罰鍰提高標準條例第一條前段、修正前罰金罰鍰提高標準條
例第二條，現行法規所定貨幣單位折算新臺幣條例第二條，判決
如主文。
本案經檢察官甲○○到庭執行職務。
中    華    民    國    95    年    12    月    21    日
                  刑事第一庭  法  官  陳思成
上正本證明與原本無異。
如不服本判決，應於送達後十日內向本院提出上訴狀（須附繕本
），上訴於臺灣高等法院臺中分院。
                              書記官  王嘉麒
中    華    民    國    95    年    12    月    21    日
附錄論罪科刑法條
刑法第二百七十六條第二項
從事業務之人，因業務上之過失犯前項之罪者，處五年以下有期
徒刑或拘役，得併科三千元以下罰金。


司法院資訊處製作；財團法人民間司法改革基金會備份。
